臺灣高等法院民事判決　　　　　　　　95年度智上易字第10號
上　訴　人　德保有限公司
法定代理人　甲○○
訴訟代理人　蘇文生律師
被　上訴人　東彥鋼品股份有限公司
兼　法　定
代　理　人　乙○○
前 列 2 人
訴訟代理人　劉承斌律師
複　代理人　李基益律師
上列當事人間請求排除侵害等事件，上訴人對於中華民國95年5
月30日臺灣板橋地方法院93年度智字第47號第一審判決提起上訴
，本院於96年2月13日言詞辯論終結，判決如下：
    主      文
上訴駁回。
第二審訴訟費用由上訴人負擔。
    事實及理由
一、被上訴人東彥鋼品股份有限公司（下稱東彥公司）已於民國
    96年1月3日解散。並選任乙○○為清算人，有公司基本資料
    查詢及營利事業清算申報書附卷可稽（見本院卷第294-1、2
    96頁），並已據其具狀聲明承受訴訟（見本院卷第295頁）
    ，核與法相符，合先敘明。
二、上訴人主張：上訴人係新型第105185號專利「壁紙包含發泡
    材料於浪板內層之浪板製造機結構」（下稱系爭專利）之專
    利權人，依專利法第106條之規定，專有排除他人未經其同
    意而使用該新型專利物品之權，專利期間自83年9月21日起
    至95年4月21日止。詎被上訴人東彥公司未經上訴人同意，
    擅自使用上訴人享有專利權之機器生產銷售貨品，上訴人曾
    聲請原審保全證據，案號為92年度聲字第123號，保全證據
    所示被上訴人系爭機器之摺紙裝置，有達成與上訴人系爭專
    利之相同功能與結果，構成實質相同，被上訴人於前揭保全
    證據程序後確實有將系爭機器中之摺紙裝置即成形槽卸除，
    變更原機器之結構，以脫免侵權責任。依民事訴訟法第282
    條之1第1項規定，被上訴人故意將證物隱匿或致礙難使用，
    請求審酌被上訴人惡意隱匿證據之情，判認上訴人主張成形
    槽被卸除及該成形槽與上訴人專利之成形槽實質相同為真實
    ，被上訴人自有侵害上訴人之專利權。而被上訴人乙○○為
    被上訴人東彥公司負責人，其應知系爭機器為侵害上訴人專
    利之物，竟仍繼續使用生產及銷售物品，顯係故意之侵害行
    為，上訴人自得請求被上訴人東彥公司及其法定代理人即被
    上訴人乙○○共同負連帶賠償責任。如以被上訴人使用系爭
    機器所生產、銷售系爭隔熱浪板之銷售金額扣除成本後之利
    益，計算本件損害賠償數額。在被上訴人證明其銷售系爭浪
    板金額所佔營收比例前，上訴人自得以被上訴人營業毛利計
    算被上訴人所得利益。依此計算92年1月至94年6月侵權期間
    內，被上訴人所得利益應有新台幣（下同）931萬9,923元。
    上訴人現所請求50萬5千元，在前開被上人所得利益之範圍
    內，自屬有據。又上訴人前曾分別授權訴外人高勤實業股份
    有限公司、鋐誠彩色鋼板有限公司及旭保鋼品股份有限公司
    使用系爭專利權，並收取120萬元及100萬元不等之使用權利
    金，是上訴人之損害至少應有100萬元。又或依據授權金及
    上訴人與其他侵權廠商之求償，上訴人同就系爭專利可向他
    家侵權廠商每月請求之損害金額為2萬5千元，乘以前開侵權
    行為期間30個月，上訴人所得請求損害賠償金額至少亦有75
    萬元；更何況被上訴人於保全證據後，仍然繼續使用系爭機
    器，即屬故意侵權，上訴人猶可依專利法第108條準用第85
    條第3項規定，請求3倍損害額之懲罰性損害賠償。縱認上訴
    人無法證明所受實際損害數額，依民事訴訟法第222條第2項
    規定，亦得請求依據前開授權金數額及被上訴人公司營業毛
    利等，酌定損害賠償數額。於原審聲明：(一)被上訴人應連帶
    給付上訴人50萬5千元，及自起訴狀繕本送達之翌日起至清
    償日止，按年息5%計算之利息。(二)願供擔保請准宣告假執行
    。原審為上訴人敗訴之判決，上訴人不服提起上訴，於本院
    聲明：(一)原判決廢棄。(二)被上訴人應連帶給付上訴人50萬5
    千元及自起訴狀繕本送達之翌日起至清償日止，按年息5%計
    算之利息。(三)願供擔保，請准宣告假執行。
三、被上訴人則以：被上訴人購置之系爭機器並未侵害上訴人系
    爭專利權，而成型槽之功能係將輸送帶上之壁紙摺邊，依證
    人丙○證述內容，本件訴外人丙○所售予被上訴人之系爭機
    器確無壁紙摺邊功能，顯見系爭機器並無成型槽裝置，上訴
    人主張被上訴人有於保全證據程序後，將系爭機器中之褶紙
    裝置即成型槽卸除，洵屬無據。上訴人產品遭人仿冒時，上
    訴人所受損害係販賣專利產品營業收入可能減少之金額，上
    開損害應向實際製造者求償。被上訴人單純使用仿冒品本身
    難認有何造成上訴人既有財產減少之情，亦未影響上訴人銷
    售本件專利可得預期之利益，上訴人至多僅得禁止被上訴人
    繼續使用。縱被上訴人具有使用仿冒品之行為，惟被上訴人
    並無製造系爭機器及從事量產之行為，即尚未有侵害專利權
    之行為，損害自無從發生，被上訴人根本未受有利益，亦未
    造成上訴人任何積極或消極之損害。上訴人所出具之4紙專
    利權使用同意書均係上訴人對於渠等被授權使用公司提出專
    利侵權訴訟前後，渠等公司為免纏訟所達成和解而簽立之書
    類，加諸該同意書均授權該等公司使用至上訴人專利期滿之
    日，上訴人須放棄法律上追訴權，再觀諸簽約日期，該等公
    司至專利期滿前均已實際使用浪板製造機超過八年之譜，而
    被上訴人自訴外人丙○買受之機器迄今因瑕疵不斷而持續測
    試中，根本尚未開始量產，更遑論販賣，上訴人自不得以此
    等包含不再追究而讓步之和解金，作為本件損害賠償數額之
    依據。再觀諸被上訴人之國稅局財產申報資料92度年至94年
    度之「財產目錄」確未將本件系爭機器列入公司固定資財，
    上訴人以92年度營利事業所得稅結算申報書作為被上訴人使
    用系爭機器所得之利益，顯屬無稽，況被上訴人公司之營業
    項目眾多，自不得以營利事業所得稅結算申報書作為被上訴
    人使用系爭機器之所得利益等語，資為抗辯。於原審聲明：
    駁回上訴人之訴及假執行之聲請。如受不利判決，願供擔保
    請准宣告免為假執行。於本院聲明：上訴駁回。
四、經查：(一)上訴人享有系爭新型第105185號專利權，專利期間
    自83年9月21日起至95年4月21日止，其申請專利之範圍為：
    「一種``壁紙包含發泡材料於浪板內層之板製造機結構``，
    其主要係於浪板製造機之輸送機架上端架體前端緣處向上凸
    起設置左、右支架，於支架頂端再分別固定設置對向之二座
    板，於座板之內端緣再分別凹入設置具預設深度之成型槽，
    於座板前下端處再橫支設置二可上、下調整之支輪，並於支
    架後端連接設置一固定架，於固定架二側配合定位皮帶分別
    設置導槽架，於架體上端視需要設置之數個壁紙架與支架間
    再分別設置數壁紙導輪，且於下輸送帶內端配合設置數輸送
    帶導輪，藉壁紙捲於前端上摺後經成形槽導入上、下輸送帶
    中為其特徵者」。(二)被上訴人購置系爭機器如原審卷一第97
    至101、116至117頁照片。(三)上訴人曾聲請原審保全證據，
    案號為92年度聲字第123號，其勘驗筆錄及照片見原審卷二
    第125至127、140至149頁等情，為兩造所不爭執，並有專利
    證書、公報在卷可稽（見原審卷一第11至25、46、47頁），
    堪信為真。
五、上訴人主張被上訴人購置系爭機器與上訴人所有之系爭專利
    相同，侵害上訴人之專利權等語。被上訴人則以前揭情詞置
    辯。則本件首應審究者厥為被上訴人購置系爭機器與上訴人
    之系爭專利是否相同？有無侵害上訴人之專利權？經查：
  (一)按當事人主張有利於己之事實者，就其事實有舉證之責任。
    民事訴訟法第277條前段定有明文。又民事訴訟如係由原告
    主張權利者，應先由原告負舉證之責，若原告先不能舉證，
    以證實自己主張之事實為真實，則被告就其抗辯事實即令不
    能舉證，或其所舉證據尚有疵累，亦應駁回原告之請求。最
    高法院17年上字第917號判例可資參照。
  (二)證人丙○於原審結稱：「（照片之機器是否係證人販售于被
    上訴人之機器？）沒有錯。」、「（該機器是否係證人與周
    禎祥先生所研發製造？當時之情形為何？）沒有錯，是我跟
    周禎祥所研發的，在臺北縣林口。我原本是作機械的，他原
    本是我的客戶（周禎祥），是他提供廠房，我提供技術，而
    共同研發的。」、「（證人販售于被上訴人之機器與上訴人
    專利權之機器是否相同？請具體說明其不同處？有無相關之
    鑑定報告可資參酌？《提示原證1機器專利公報內容》上訴
    人享有專利權之圖片跟我所出售被上訴人機器之照片是不同
    的。不同地方是在於機器結構、成型槽（二十一Ａ）、摺邊
    （五十二）、滑槽座（編號三號）、座板、滑槽座（十三）
    、定位皮帶（四）、壁紙轉輪（五十三）等都不同，其他還
    有很多不同，這是一種輸送機械，幾乎所有輸送機械要用到
    的方法幾乎都相同。我沒有鑑定報告可供參考。」、「（現
    在賣給被上訴人機器是否還有瑕疵雙方還在協商，所以還未
    量產？）是的。」、「（當時你們共同研發有賣機器給別的
    人或公司？）是由周禎祥負責銷售部分我不清楚。」、「（
    你有認識一家明豐企業股份有限公司？）我不認識。」、「
    （你看過剛剛的照片，表示有將機器賣給被上訴人，是你個
    人還是與周禎祥共同出售？何時？金額多少？）是我個人出
    售的。我們已經拆夥。出售時間跟金額已經忘記了。」、「
    （機器是否你到現場裝的？）是我裝的，時間忘記了，大約
    有兩三年了。」、「（你剛剛說被上訴人沒有量產，是因為
    有瑕疵？有無試車？）是的，因為有瑕疵所以沒有辦法量產
    。有試車，但試車出來的東西有瑕疵。」、「（你到現場裝
    機器的時候，被上訴人現場是否尚有其他浪板製造機？）有
    的，確實數量我不清楚。」、「（剛剛你說賣給被上訴人的
    機器跟專利說明書有不同的地方，那你成型槽如何讓壁紙摺
    邊？）我賣給被上訴人的沒有讓壁紙摺邊，我說的是賣給別
    人的機器。」、「（那你賣給被上訴人的機器如何讓壁紙摺
    邊？）已經事先摺好壁紙，這是我們非常嚴重的瑕疵，沒有
    辦法讓壁紙摺邊。」（見原審卷一第126至128頁），依證人
    丙○上開證述被上訴人購置之系爭機器係由丙○與訴外人周
    禎祥共同研發。上訴人系爭專利權機器成型槽之功能係將輸
    送帶上之壁紙摺邊，而證人丙○所售予被上訴人之系爭機器
    確無壁紙摺邊功能，顯見系爭機器並無成型槽裝置。
  (三)上訴人自訴訴外人陳鏗森（明豐企業股份有限公司負責人）
    向訴外人周禎祥（即與丙○共同研發系爭機器）購買浪板製
    造機涉及共同侵害系爭專利權案件，業經臺灣雲林地方法院
    以89年度自字第71號，臺灣高等法院臺南分院91上易989號
    判決無罪確定，該案審理時曾將系爭專利與周禎祥販售浪板
    製造機（下稱待鑑定物）送請國立中正大學機械工程系（下
    稱中正大學）鑑定，結果為系爭專利與待鑑定物係完全不相
    同之結構，所採用之技術、手段或方法亦不相同。雖待鑑定
    物之成形導板確具備將壁紙兩側「上摺」之功能，也達到包
    覆發泡料之效果，但使用之方法不同，結構不同，摺紙功能
    與效果及可能之防夾紙效果也不同。再經法院比對履勘待鑑
    定物所拍攝之採證照片，發現待鑑定物機器架體上方前端無
    左右支架之構成要件，而是設置框架；且待鑑定物機器無座
    板及成形槽，係在框架下方，水平固定於框架上，設置成形
    導板，該成形導板係由一片金屬板一體成型而成，於兩側向
    上彎折約一吋高度而形成側導板，由於側導板角度逐漸由入
    口端之直角而變化至出口端之銳角，且成形導板由入口端至
    出口端漸內縮，因此產生摺紙之功能；待鑑定物機器壁紙導
    輪之位置及數目與系爭專利亦不相同；另待鑑定物所製造浪
    板成品之壁紙摺邊有一側並未抓緊浪板而形成開放狀，與系
    爭專利說明圖五所揭示之浪板構成圖並不相同，足見待鑑定
    物機器之結構與自訴人系爭新型專利權範圍並不相同，核與
    中正大學之鑑定結果相符。其提起刑事附帶民事亦被判決駁
    回上訴人之訴，有判決書附卷可稽（見本院卷第272-1至272
    -5頁、原審卷一第55至69頁）。核與證人丙○上開證述系爭
    機器並無成型槽相符。上訴人雖主張被上訴人確實有於保全
    證據程序後（即原法院92年度聲字第123號保全證據事件）
    ，曾將系爭機器中之摺紙裝置即成形槽卸除，變更原機器之
    結構，以脫免侵權責任云云，然經原審調閱上開保全證據卷
    ，送請國立中央大學進行鑑定，其結果亦認兩者（送鑑之被
    上訴人購置系爭機器與保全證據卷內之被上訴人浪板製造機
    ）應為相同之標的，此有鑑定報告書在卷可憑（見鑑定報告
    書II-9、II-10頁），是上訴人指摘被上訴人於保全證據程
    序後，曾將系爭機器中之摺紙裝置即成形槽卸除，變更原機
    器之結構，以脫免侵權責任云云，既乏其他積極證據以實其
    說。從而，上訴人主張依民事訴訟法第282條之1第1項規定
    ，被上訴人故意將證物隱匿或致礙難使用，上訴人請求審酌
    前揭被上訴人惡意隱匿證據之情，判認上訴人主張成形槽被
    卸除及該成形槽與上訴人專利之成形槽實質相同為真實，自
    屬無據。
  (四)上訴人享有系爭專利權，其申請專利之範圍為：「一種``壁
    紙包含發泡材料於浪板內層之板製造機結構``，其主要係於
    浪板製造機之輸送機架上端架體前端緣處向上凸起設置左、
    右支架，於支架頂端再分別固定設置對向之二座板，於座板
    之內端緣再分別凹入設置具預設深度之成型槽，於座板前下
    端處再橫支設置二可上、下調整之支輪，並於支架後端連接
    設置一固定架，於固定架二側配合定位皮帶分別設置導槽架
    ，於架體上端視需要設置之數個壁紙架與支架間再分別設置
    數壁紙導輪，且於下輸送帶內端配合設置數輸送帶導輪，藉
    壁紙捲於前端上摺後經成形槽導入上、下輸送帶中為其特徵
    者」，此有新型第105185號專利證書、公報附卷可稽（見原
    審卷一第11至25頁）。原審就系爭專利與被上訴人購置之系
    爭機器（下稱待鑑定物），經兩造所合意之國立中央大學機
    械工程學系以「全要件分析」、「文義讀取分析」、「均等
    論分析」等方式進行鑑定。鑑定結果：經依全要件分析結
    果：系爭專利之構件「座板」、「成型槽」並未對應表現於
    待鑑定物中。文義讀取分析結果：系爭專利之二座板係單
    獨固設於支架頂端之左、右兩側，支輪係採可上下調整方式
    ，固定架有一，用以支持分置於其兩側之導輪架；待鑑定物
    之支架係成條狀整體跨置橫設於左右支架頂端，支輪係採固
    設方式，固定架有二，同時用以固定支持圓柱滾輪。依均
    等論分析結果：待鑑定物與系爭專利之支架用途不同；兩者
    支輪設置的位置雖然相當，但主要差異有二：待鑑定物僅設
    有一支輪，系爭專利設有二支輪；兩者對支輪設置數目不同
    ；待鑑定物設置支輪採用固設方式、系爭專利採用可上下調
    整之方式，兩者對支輪的設置方式不同。固定架數目不同：
    系爭專利設置一固定架、待鑑定物於兩側各設有固定架；導
    槽架（相當於待鑑定物之圓柱滾輪）數目不同：系爭專利設
    置二導槽架、待鑑定物僅設置一圓柱滾輪。結論：待鑑定物
    與系爭專利權之申請專利範圍實質不相同，有該鑑定報告書
    附卷可憑（見鑑定報告書I-1至I-11頁），堪信被上訴人
    購置之系爭機器確與系爭專利權之專利範圍實質並不相同。
    至於該鑑定報告依據上訴人94年10月24日函指稱「被上訴人
    購置系爭機器之摺紙裝置即成型槽已被拆除」為前提所作鑑
    定說明，參酌前揭說明，因上訴人前提假設已不存在，則其
    推論自亦不足採，附此敘明。
  (五)綜上，被上訴人購置系爭機器與上訴人之系爭專利權之專利
    範圍實質並不相同，自無侵害上訴人之專利權可言。
六、綜上所述，上訴人主張被上訴人購置系爭機器侵害上訴人之
    系爭專利權，為不足採，被上訴人抗辯尚屬可信。從而，上
    訴人主張本於專利權被侵害之法律關係，請求被上訴人應連
    帶給付上訴人50萬5千元及自起訴狀繕本送達之翌日起至清
    償日止，按年息5%計算之利息為無理由，不應准許。其假執
    行之聲請亦失所附麗，應併予駁回。原審為上訴人敗訴之判
    決，及駁回其假執行之聲請，並無不合。上訴意旨指摘原判
    決不當，求予廢棄改判，為無理由，應予駁回。
七、本件事證已臻明確，兩造其餘主張陳述及所提之證據，經審
    酌後，與判決結果不生影響，爰不一一論述，附此敘明。
八、據上論結，本件上訴為無理由，依民事訴訟法第449條第1項
    、第78條，判決如主文。
中　　華　　民　　國　　96　　年　　2　　月　　27 　　日
        　　　　　　民事第十一庭
                      　審判長法　官    鄭雅萍
　　　　　　　　　　          法　官    蘇芹英
　　　　　　　　　　          法　官    薛中興
正本係照原本作成。
不得上訴。
中　　華　　民　　國　　96　　年　　2 　　月　　27　　日
　　　　　　　　　　　　　　　書記官    黃瑞芬
